【裁判字號】    98,交聲,2629
【裁判日期】    980818
【裁判案由】    聲明異議
【裁判全文】
臺灣臺中地方法院交通事件裁定        98年度交聲字第2629號
原處分機關  交通部公路總局臺中區監理所臺中市監理站
受處分  人  甲○○  57歲民.
上列受處分人因違反道路交通管理處罰條例案件，對於交通部公
路總局臺中區監理所臺中市監理站民國98年8月6日所為之裁決（
裁監稽違字第裁61-GE0000000號裁決書），聲明異議，本院裁定
如下：
    主    文
原處分關於罰鍰新臺幣肆萬玖仟伍佰元，及吊扣汽車駕駛執照拾
貳個月部分均撤銷。
前項罰鍰撤銷部分，不罰。
甲○○汽車駕駛人，駕駛汽車經測定酒精濃度超過規定標準，吊
扣小型車職業駕駛執照壹年
    理    由
一、原處分機關略以：受處分人甲○○於民國97年5月12日19時3
    1分許，在臺中市○○街87號前，因「酒後駕車，其吐氣所
    含酒精濃度每公升0.69毫克」，經臺中市警察局第五分局北
    屯派出所以「中市警交字第GE0000000號舉發違反道路交通
    管理事件通知單」舉發，本站即依據道路交通管理處罰條例
    第35條第1項第1款之規定，於98年8月6日裁處罰鍰新臺幣（
    下同）4萬9500元，吊扣汽車駕駛執照12個月，並施以道安
    講習。又受處分人雖依據臺灣臺中地方法院檢察署檢察官緩
    起訴處分之內容，支付4萬元予社團法人中華民國得勝者教
    育協會，惟(一)依據交通部96年10月18日交路字第0960009707
    號函及93年8月10日交路字第0930008227號函示，吊扣其持
    有之駕駛執照，以限制其繼續駕車行駛道路之權利，係屬駕
    駛行為之限制，並不因所持駕駛執照種類之不同而有所差異
    ，(二)緩起訴者乃附帶條件的不起訴處分，係不起訴處分之一
    種，且受處分人僅向社團法人中華民國得勝者教育協會支付
    4萬元，亦未符道路交通處罰條例第35條第8項之裁處。本站
    謹依前述函示及道路交通管理處罰條例第35條第1項第1款之
    規定裁處並無不合云云。
二、本件受處分人異議則以：依據行政罰法第26條規定，一罪不
    兩罰，採「先刑法後行政」，伊之違規行為，業經臺灣臺中
    地方法院檢察署檢察官緩起訴確定，伊並已依照緩起訴處分
    內容按時向財團法人中華民國得勝者教育協會支付4萬元完
    畢；另伊係駕駛營業小客車違規，處分機關卻吊扣其大貨車
    職業駕駛執照。爰聲明異議請求撤銷關於罰鍰4萬9500元及
    吊扣大貨車職業駕駛執照12個月部分等語。
三、撤銷罰鍰部分：
(一)、本件受處分人甲○○於97年5月12日19時31分許，在臺中市
    ○○街87號前，因「酒後駕車，其吐氣所含酒精濃度每公升
    0.69毫克」超過標準值之違規事實，固有原舉發機關之違反
    道路交通管理事件通知單一紙、原處分機關之裁決書一份等
    在卷可稽，且道路交通管理處罰條例第35條第1項前段規定
    ：汽車駕駛人，駕駛汽車經測試檢定有酒精濃度超過規定標
    準者，處1萬5000元以上6萬元以下罰鍰，並當場移置保管其
    車輛及吊扣其駕駛執照一年。惟按，行政罰法第26條立法
    意旨謂：一行為同時觸犯刑事法律及違反行政法上義務規定
    時，由於刑罰與行政罰同屬對不法行為之制裁，而刑罰之懲
    罰作用較強，故依刑事法律處罰，即足資警惕時，實無一事
    二罰再處行政罰之必要，且刑事法律處罰，由法院依法定程
    序為之，較符合正當法律程序，應予優先適用，但罰鍰以外
    之沒入或其他種類行政罰，因兼具維護公共秩序之作用，為
    達行政目的，行政機關仍得併予裁處，故為第一項但書規定
    。行政罰法第26條規定：「一行為同時觸犯刑事法律及違
    反行政法上義務規定者，依刑事法律處罰之。但其行為應處
    以其他種類行政罰或得沒入之物而未經法院宣告沒收者，亦
    得裁處之」。足徵行政罰法中刑事法律處罰優先且不再處以
    行政秩序罰之目的，既係因為行為人已接受刑罰而足資警惕
    ，且已發生懲罰之作用，即無使行為人陷於雙重處罰之不利
    益，則關於刑事法律處罰之範圍自應採取實質認定，凡刑事
    實體法或程序法中所規定客觀上剝奪行為人生命、自由、財
    產權利，主觀上亦因制裁之嚴厲性、痛苦性，其強度足以造
    成心理強制而間接達成矯正教化目的之處遇手段，皆應納入
    其中，而不以形式上符合刑法第32條至第34條所定主刑及從
    刑種類者為限，始與法律規範之意旨相符。
(二)、經查，本件受處分人上開酒醉駕車之行為，除構成道路交通
    管理處罰條例第35條第1項第1款之交通違規事由外，亦合於
    刑法第185條之3服用酒類不能安全駕駛動力交通工具而駕駛
    罪之構成要件，臺灣臺中地方法院檢察署檢察官於斟酌受處
    分人之犯後態度及公共利益之維護後，認以緩起訴處分為適
    當，乃於97年6月30日以97年度偵字第12941號為緩起訴處分
    ，緩起訴處分內容為：被告應於收到緩起訴處分命令通知書
    之日起二個月內，向財團法人中華民國得勝者教育協會支付
    4萬元，緩起訴期間為一年，而受處分人已於97年11月3日將
    4萬元繳納完畢，此有前揭緩起訴處分書及該協會所出具之
    收據各一份在卷可佐。顯見受處分人上開違反刑事法律禁止
    規範之犯罪事實業已明確，僅因檢察官採取緩起訴處分之替
    代性刑事處遇手段，未將該案逕行起訴或聲請簡易判決處刑
    ，致其後適用之刑事訴訟程序有所區別，且受處分人負有支
    付4萬元予財團法人中華民國得勝者教育協會之義務，其如
    未在上開指定期間內履行支付義務，或於緩起訴期間內故
    意更犯有期徒刑以上刑之罪，經檢察官提起公訴者，緩起
    訴前，因故意犯他罪，而在緩起訴期間內受有期徒刑以上刑
    之宣告者，依刑事訴訟法第253條之3第1項之規定，受處分
    人將遭受撤銷緩起訴處分之不利益。而受處分人已因上開緩
    起訴處分遭剝奪4萬元之財產權，且該金錢給付義務亦具有
    強制性、懲罰性，雖不若易科罰金係以支付金錢作為自由刑
    之替代，惟經由緩起訴處分條件之履行，使其免於遭檢察官
    發動起訴程序，實質上仍具有替代刑罰之效果，廣義而言，
    應屬前揭所稱之「實質刑事法律處罰」，而有行政罰法第26
    條第1項「一事不二罰」規定之適用（參臺灣高等法院臺中
    分院95年度交抗字第477號裁定）。
(三)、次按，行政罰法第26條第2項乃例外得裁處行政秩序罰之補
    充規定，參諸該條文係將「不起訴處分」、「無罪」、「免
    訴」、「不受理」、「不付審理」等不能證明刑事被告犯罪
    或未曾使其實際接受刑罰之情形逐一臚列，顯然與該條第1
    項所指發生處罰競合之前提要件尚有未合，故有第2項仍依
    違反行政法上義務規定裁處之必要。本件緩起訴處分既非不
    能證明行為人之犯罪事實，且有支付一定金額之實質處罰，
    自與上開行政罰法第26條第2項列舉之不起訴處分等情形迥
    然有別，當無從遽為比擬而為相同之處置。行政罰法第26條
    第2項既未將緩起訴處分列舉其中，本於「例外規定從嚴解
    釋」之法理及上揭說明，自不能將條文中「不起訴處分」之
    範圍，擴及於性質顯不相同之「緩起訴處分」。
(四)、再按，道路交通管理處罰條例第35條第8項雖然規定：「前
    項汽車駕駛人，經裁判確定處以罰金低於本條例第92條第3
    項所訂最低罰鍰基準規定者，應依本條例裁決繳納不足最低
    罰鍰之部分」，且該條項係94年12月28日增訂，並於95年3
    月1日施行，對照行政罰法第26條關於一事不二罰之規定，
    係於94年2月5日公布，於95年2月5日施行，顯見該項規定之
    立法目的，應係考量適用行政罰法第26條後，在酒後駕車違
    規應受刑事處罰者，刑罰罰金額度低於行政罰鍰之流弊，而
    特別立法補繳差額之情形。惟條文既明定「經裁判確定處以
    罰金」之情形，自應以上開條文界定之範圍為限，不得恣意
    擴張適用而侵害人民之財產權，故在酒後駕車違規應受刑事
    處罰，而經法院判處有期徒刑、拘役，並宣告緩刑及向公庫
    支付一定之金額或向指定之公益團體、地方自治團體或社區
    提供義務勞務，或經法院判處有期徒刑、拘役得易科罰金，
    或經檢察官為緩起訴處分，而命被告向公庫或指定之公益團
    體、地方自治團體支付一定之金額或向指定之公益團體、地
    方自治團體或社區提供義務勞務等情形，均無上開道路交通
    管理處罰條例第35條第8項之適用，否則有違行政法上的「
    法律保留原則」。此與行政罰法第26條具體適用產生疑義，
    因緩起訴處分並命被告為金錢給付部分，性質上可謂實質的
    制裁，且造成被告權利受限制的影響，而認定係「實質刑事
    法律處罰」，而有行政罰法第26條第1項「一事不二罰」規
    定之適用，並未逾越「法律保留原則」，亦未因而侵害人民
    之財產權，並不相同。再者原處分係以受處分人「因酒精濃
    度超過規定標準，經酒測器呼氣測定值達0.69MG/L」而駕車
    之違規事實，適用道路交通管理處罰條例第35條第1項第1款
    規定予以裁罰，並非依道路交通管理處罰條例第35條第8項
    規定處理，因此就本件應否適用道路交通管理處罰條例第35
    條第8項處理，亦非本院所得審酌之範圍。
(五)、綜上所述，原處分關於罰鍰4萬9500元部分，依行政罰法第2
    6條第1項前段規定，即應依刑事法律處罰之，已無再依上開
    道路交通管理處罰條例第35條第1項第1款之規定裁處行政罰
    鍰之餘地，受處分人據以聲明異議為有理由，原處分就此部
    分應予撤銷，另由本院為受處分人不罰之諭知。
四、撤銷吊扣汽車駕駛執照部分：
(一)、按前揭道路交通管理處罰條例第35條第1項第1款所稱之「駕
    駛執照」，依95年3月1日修正施行前之道路交通管理處罰條
    例第68條規定：「汽車駕駛人，因違反本條例及道路交通安
    全規則之規定，受吊扣或吊銷駕駛執照處分時，吊扣或吊銷
    其持有各級車類之駕駛執照。」，係指違規人持有之各級車
    類駕駛執照均應予吊扣，惟修正後之該條文內容為：「汽車
    駕駛人，因違反本條例及道路交通安全規則之規定，受吊銷
    駕駛執照處分時，吊銷其持有各級車類之駕駛執照。」，業
    已刪除「吊扣或」等字。是依現行條文之解釋，受吊銷駕駛
    執照處分者，仍維持吊銷其持有之各級車類駕駛執照，至於
    受吊扣駕駛執照處分者，則僅吊扣其違法或違規當時所駕駛
    車輛之駕駛執照，不再吊扣其持有之各級車類駕駛執照，且
    道路交通管理處罰條例第35條第1項第1款前段既將當場移置
    保管該汽車及吊扣其駕駛執照併列，而不稱「吊扣其各級車
    類之駕駛執照」，解釋上當係指與該移置保管汽車同一等級
    之汽車駕駛執照而言，不得任意擴張解釋。至於受處分人僅
    領有職業大貨車駕駛執照，致無較低級車類之自用小客車駕
    駛執照可供吊扣，此係源於道路交通安全規則關於「一照原
    則」之駕照管理問題，要不能因執行困難或法規漏洞，即置
    立法修正通過之條文不予遵守適用，遽擴張解釋認應吊扣受
    處分人之各級車類駕駛執照（參臺灣高等法院臺中分院97年
    度交抗字第349號裁定）。
(二)、經查，本件受處分人上開違規行為係發生於97年5月12日，
    自應依修正後之道路交通管理處罰條例第68條裁處，而該條
    文修正後既將「吊扣」二字刪除，依前揭說明，駕駛人受吊
    扣駕駛執照處分時，不再吊扣其持有各級車類之駕駛執照，
    故原處分機關於作成吊扣駕駛執照處分時，應就行為人所應
    吊扣之駕駛執照種類明確指示，始符合依法行政原則，而本
    件受處分人係駕駛營業小客車違規（參舉發通知單），所受
    之處分應為限制其駕駛營業用小客車之權利，即吊扣其小型
    車職業駕駛執照，自不能越級限制其駕駛大貨車之權利。
(三)、綜上所述，原處分機關關於吊扣受處分人汽車駕駛執照12個
    月之處分，僅能吊扣受處分人違規時之小型車職業駕駛執照
    ，不得吊扣其大貨車職業駕駛執照，原處分機關不察，逕為
    吊扣受處分人之大貨車職業駕駛執照12個月，顯非適法，從
    而，本件異議為有理由，爰撤銷原處分，並改諭知如主文第
    3項所示之處罰。
五、依道路交通管理處罰條例第87條第2項，道路交通案件處理
    辦法第20條，裁定如主文。
中    華    民    國    98    年    8     月    18    日
                        臺灣臺中地方法院交通法庭
                            法  官    李秋娟
以上正本證明與原本無異。
如不服本裁定，應於收受送達後5日內向本院提出抗告狀。（應
附繕本）
                              書記官  劉易柔
中    華    民    國    98    年    8     月    18    日


司法院資訊處製作；財團法人民間司法改革基金會備份。
